【裁判字號】    97,訴,3064
【裁判日期】    980424
【裁判案由】    偽造文書等
【裁判全文】
臺灣板橋地方法院刑事判決              97年度訴字第3064號
公  訴  人  臺灣板橋地方法院檢察署檢察官
被      告  甲○○
選任辯護人  蔡明熙律師
被      告  丁○○
上列被告因偽造文書等案件，經檢察官提起公訴（96年度偵字第
4472號），本院判決如下：
    主  文
丁○○共同行使偽造私文書，足以生損害於他人，累犯，處有期
徒刑貳年。又共同意圖為自己不法之所有，以詐術使人將本人之
物交付，累犯，處有期徒刑壹年陸月；減為有期徒刑玖月。應執
行有期徒刑貳年柒月。
甲○○無罪。
    事  實
一、丁○○前因妨害自由案件，經臺灣臺北地方法院以95年度易
    字第712 號刑事判決判處有期徒刑六月，如易科罰金，以銀
    元三百元折算一日確定，嗣於民國95年9 月20日易科罰金執
    行完畢。詎其猶不知悔改，復與真實姓名年籍不詳自稱「陳
    金龍」、「董台生」、「姜永年」、「許耀坤」、「阿德」
    等成年男子共同意圖為自己不法所有，並基於詐欺取財及行
    使偽造私文書之犯意聯絡，先後為下列犯行：
(一)於95年7 月間某日由「姜永年」、「許耀坤」及陳金龍以址
    設臺北縣新莊市○○路○段28號2 樓、30號之金昇國際有限
    公司名義（下稱金昇公司），與宏通資訊股份有限公司（下
    稱宏通公司）接洽，佯稱欲向宏通公司購買十七吋及十九吋
    之液晶螢幕，並分別於同年8 月22日、9 月5 日下單訂購十
    七吋液晶螢幕一千二百八十台、十九吋液晶螢幕一千五百台
    （共價值美金四十六萬九百元），雙方並約定於香港交貨，
    使宏通公司不疑有他而陷於錯誤，依約於同年9 月27日，將
    上開液晶螢幕，分別以四十呎貨櫃二只、二十呎貨櫃一只，
    安裝運送至位於香港之萬達國際物流股份有限公司（下稱萬
    達公司）後，即由丁○○及上開共犯中一人，持「阿德」、
    陳金龍於不詳時、地偽造之香港花旗銀行擔保提貨書，自臺
    灣地區出境至香港後，先由丁○○於同年10月4 日，以戊○○之名義持上開偽造之銀行擔保提貨書向萬達公司行使，而
    後復由另一共犯於同月5 日，持上開偽造之銀行擔保提貨書
    向萬達公司行使，足生損害於宏通公司、香港花旗銀行及萬
    達公司，並致使萬達公司陷於錯誤，而交付上開裝有液晶螢
    幕之四十呎貨櫃一只予丁○○，交付其餘二只貨櫃予另一共
    犯。嗣宏通公司於丁○○等人提領貨櫃後，發覺有異，遂透
    過兆豐銀行與香港花旗銀行聯繫，發現上開貨櫃遭人以偽造
    之銀行擔保提貨書提領後，派員前往金昇公司查證，發現金
    昇公司早已人去樓空，方知受騙，並立即向香港警方報案，
    香港警方據報後展開調查，隨即於同月6 日在香港元朗地區
    查獲上開貨櫃。
(二)又於95年8 月間某日，由「董台生」代表金昇公司，與群光
    電子股份有限公司（下稱群光公司）接洽，佯稱欲向群光公
    司購買數位相機，並於同年9 月15日下單訂購數位相機（型
    號：DV10，一千台，型號：E5XU，二千千百台）一批（共價
    值美金二十一萬一千元），約定將貨物運送至金昇公司指定
    位於香港地區之豐勁倉庫物流有限公司（下稱豐勁倉庫），
    並先行匯款美金六千九百三十元相當於新臺幣（下同）二十
    二萬八千九百三十三元至群光公司華南商業銀行之帳戶內，
    以取信群光公司，致使群光公司陷於錯誤，依約將上開數位
    相機自大陸東莞工廠運送至香港之泰廣貨運公司，再由泰廣
    貨運公司運送至豐勁倉庫後，隨即由丁○○持提貨單，於同
    年10月4 日，以戊○○之名義至豐勁倉庫提領上開數位相機
    。嗣群光公司發覺有異，遂派員前往金昇公司查證，發現金
    昇公司早已人去樓空，遂立即向香港警方報案，香港警方據
    報後展開調查，隨即於同月6 日在香港元朗地區查獲上開貨
    物。
二、嗣經警循線於96年2 月8 日持搜索票至丁○○位於臺北縣中
    和市○○路528 號住處查獲丁○○，並扣得金昇公司公司章
    、負責人印章及其他虛設行號公司章及負責人印章一箱、金
    昇公司買賣合約書、統一發票、金昇公司營利事業登記證影
    本共三箱、公司章、負責人章一箱、合約書三箱、公司資料
    二箱等物。
三、案經宏通公司及群光公司訴由內政部警政署刑事警察局移送
    臺灣板橋地方法院檢察署檢察官偵查起訴。
    理  由
壹、證據能力方面：
一、證人癸○○、庚○○、辛○○、胡華國於警詢中所為之證述
    ，雖均係被告甲○○、丁○○以外之人於審判外之陳述，然
    經本院於審判期日調查證據時提示被告二人及辯護人並告以
    要旨後，被告二人及辯護人並未於言詞辯論終結前表示異議
    ，且本院審酌證人癸○○係被告二人之同事、證人庚○○、
    辛○○係單純詐欺案件之被害人，證人胡華國則係單純受託
    申請開立信用狀之人，前與被告二人均無怨隙，衡情當無攀
    誣構陷被告二人之動機，是渠等於案發後記憶猶新之際所為
    之陳述，可信性甚高，如引為證據，應屬適當，依刑事訴訟
    法第159 條之5 規定，即均有證據能力。
二、按被告以外之人於偵查中向檢察官所為之陳述，除顯有不可
    信之情況者外，得為證據，刑事訴訟法第159 條之1 第2 項
    定有明文。此係因上開偵查中向檢察官所為之陳述雖仍為審
    判外之陳述，但立法者衡量刑事訴訟法規定檢察官代表國家
    偵查犯罪、實施公訴，依法有訊問被告、證人、鑑定人之權
    ，且實務運作時，偵查中檢察官向被告以外之人所取得之陳
    述，原則上均能遵守法律規定，不致違法取供，其可信性極
    高，為兼顧理論與實務為由，而對「被告以外之人於偵查中
    向檢察官所為之陳述」，例外規定除有顯不可信之情況者外
    ，得為證據。本件證人乙○○、壬○○、丙○○等人於偵查
    中向檢察官所為之證述業經具結，且證人壬○○於本院審理
    時已到庭就其於偵查中所為之證述接受被告及辯護人之詰問
    ，證人丙○○、乙○○部分復經被告及辯護人捨棄傳喚到庭
    詰問，揆諸司法院大法官會議釋字第582 解釋意旨，對於被
    告二人之詰問權顯已有所保障，即已合於法定程序。另上開
    證人於偵查中既經具結願負偽證罪之刑事責任後方為證述，
    在證據能力方面亦應認渠等所為證述之真實性可獲初步之確
    保。是綜上所述，上開證人於偵查中經具結後向檢察官所為
    之證述，尚難認有「顯不可信」之情況，應有證據能力。
三、復按證人應命具結；證人依法應具結而未具結者，其證言不
    得作為證據，刑事訴訟法第186 條第1 項本文前段、第158
    條之3 分別定有明文。證人即同案被告戊○○、癸○○於偵
    查中向檢察官所為之陳述，被告甲○○、丁○○彼此間就對
    方所涉事實於偵查中向檢察官所為之證述，均未經檢察官命
    其具結，並不符證人之法定調查程序，揆諸前揭說明，其上
    開於偵查中之證述就各該被告而言，即皆不得作為證據。
貳、被告丁○○部分：
一、訊據被告丁○○固坦承為金昇公司之員工，於上開時、地持
    擔保提貨書及提貨單領走前揭液晶螢幕及數位相機，及警方
    於其住所查獲前揭扣案物品等事實，惟矢口否認有何行使偽
    造私文書及詐欺取財之犯行。辯稱：其僅係金昇公司之員工
    ，依公司指示至香港提貨，伊並不知該擔保提貨書係偽造，
    亦不知該液晶螢幕及數位相機係詐騙所得，並未與陳金龍等
    人具有犯意聯絡云云。經查：
(一)宏通公司、群光公司遭人以前揭方式詐騙液晶螢幕、數位相
    機後，被告丁○○等人即於上開時、地持陳金龍、「阿德」
    所交付之擔保提貨書、提貨單將貨物領走等事實，為被告丁○○所供承不諱，核與證人胡華國於警詢中、證人己○○於
    本院審理中、證人庚○○於警詢及本院審理中、證人辛○○
    於警詢及偵查中所為之證述大致相符，並有被告丁○○入出
    境資訊一份、宏通公司部分之訂單、電子郵件、估價單、群
    光公司部分之買賣合約書，匯款單、電子郵件、估價單、傳
    真信函、提貨單、載貨清單、入艙紀錄等文件附卷可稽。另
    被告丁○○所持上開銀行擔保提貨書係偽造乙節，亦據證人
    庚○○於警詢及本院審理中證述甚明，是此部分之事實均堪
    認定，合先敘明。
(二)依警方於上開被告丁○○住處所扣得多達數箱包含金昇公司
    在內多家公司之印章、發票、合約書等資料，及於同案被告
    甲○○處扣得包含金昇公司在內多家公司存摺，暨證人戊○○於本院審理中所證，其係臨時工，經子○○介紹擔任金昇
    公司負責人，因公司貸款或其他原因至公司、銀行簽名時可
    以有錢領等語可知，金昇公司顯係虛設之公司，且渠等係透
    過金昇公司及其餘虛設公司行號開立不實統一發票以幫助逃
    漏稅捐之集團甚明，證人戊○○因此經臺灣臺北地方法院以
    97年度重訴字第37號刑事判決判處有期徒刑一年、減為有期
    徒刑六月確定，被告甲○○亦因違反稅捐稽徵法等案件經臺
    灣高雄地方法院檢察署檢察官以96年度偵字第11153 號提起
    公訴在案，有上開刑事判決書及起訴書各一份在卷可按。
(三)金昇公司既係不法集團所虛設之行號，被告丁○○自承於93
    年間起即在金昇公司任職（參見本院97年8 月13日準備程序
    筆錄第4 頁），復於96年2 月8 日為警查獲時，仍在其住處
    扣得多箱包含金昇公司等虛設公司行號之公司章、負責人印
    章、買賣合約書、統一發票、營利事業登記證、公司資料等
    重要物品，顯見其於該不法集團中具有一定之角色，對該不
    法集團之運作實情必有所知悉。又金昇公司既為虛設行號，
    自無實際營業之事實，然被告丁○○竟稱其工作內容為送貨
    ，亦可知其所辯避重就輕，無法逕予採信。而本件交易過程
    中，除有多份金昇公司之文件交予宏通公司、群光公司外，
    依證人辛○○於偵查中所述，其並曾攜帶樣品至位於臺北縣
    新莊市○○路之金昇公司予「董台生」等人觀看（參見96年
    度偵字第4472號偵查卷卷一第214 頁），可徵「董台生」等
    人並非僅利用「金昇公司」之名號對外行騙，而係實際利用
    金昇公司之資源行騙甚明，亦即不論「董台生」等人本即為
    操控金昇公司之集團成員，或係另行與金昇公司合作，金昇
    公司方面對於本案整體犯罪計畫必已瞭然於胸，方能配合運
    作，且知於事發之後，依證人庚○○、辛○○所述連夜搬遷
    以逃避被害人及警方追查。另依本案詐騙過程觀之，除需於
    訂購過程中多次接觸取得被害公司方面之信任外，更需利用
    跨國貿易之知識，偽造銀行擔保提貨書，且需於香港地區銷
    贓，均足見本案為一計畫周詳之精密詐騙案。而被告丁○○
    既為金昇公司方面所屬集團成員之一，且具有一定之分工地
    位，業如前述，於本案中更實際至香港負責提領貨物，以本
    案該詐騙集團之精細運作程度觀之，當不可能由不知計畫者
    莽撞出面持偽造之擔保提貨書提領貨物，萬一露出馬腳豈非
    導致籌畫已久之計畫全盤失敗，是由此情觀之，被告丁○○
    絕非單純求職受騙而去提領貨物之不知情者，其對於此一整
    體犯罪計畫，事先必已有所知悉，方與陳金龍、董台生等人
    基於共同之犯意聯絡，並負責出面提領貨物此一行為分擔，
    至為灼然。
(四)據此，被告丁○○上開所辯，均非足採，本案事證明確，被
    告犯行堪以認定。
二、論罪科刑部分：
(一)核被告丁○○就犯罪事實（一）宏通公司部分所為，係犯刑
    法第216 條、第210 條之行使偽造私文書罪，及同法第339
    條第1 項之詐欺取財罪。其偽造準私文書之低度行為，為其
    行使偽造準私文書之高度行為所吸收，不另論罪。被告丁○○就犯罪事實（二）群光公司部分所為，則係犯刑法第339
    條第1 項之詐欺取財罪。其與「陳金龍」、「董台生」、「
    姜永年」、「許耀坤」、「阿德」等人間就上開犯行有犯意
    聯絡、行為分擔，均為共同正犯。公訴意旨雖認其中陳金龍
    已歿，然依卷附口卡片（參見96年度偵字第4472號偵查卷卷
    一第122 頁）及戶政系統查詢資料所示，該名陳金龍於95年
    9 月16日即已死亡，然依宏通公司於本院審理中所提電子郵
    件第二頁所載，該名自稱「陳金龍」之人於95年9 月22日仍
    與宏通公司人員楊晟成相約見面驗貨，可徵該口卡片所示之
    「陳金龍」應非本案共犯之一，即難認該名自稱「陳金龍」
    之共犯已歿甚明。又渠等就犯罪事實（一）部分係以行使偽
    造私文書之行為作為詐術行為之一部，即係以一行為同時觸
    犯上開行使偽造私文書罪及詐欺取財罪，為想像競合犯，應
    依刑法第55條之規定從一重依行使偽造私文書罪處斷。被告
    丁○○所犯上開二罪犯意各別、行為互殊，應予分論併罰。
(二)被告丁○○前因妨害自由案件，經臺灣臺北地方法院以95年
    度易字第712 號刑事判決判處有期徒刑六月，如易科罰金，
    以銀元三百元折算一日確定，嗣於95年9 月20日易科罰金執
    行完畢乙節，有臺灣高等法院被告前案紀錄表一份在卷可按
    ，其受有期徒刑執行完畢後五年內，故意再犯本件有期徒刑
    以上之罪，為累犯，應依刑法第47條第1 項之規定加重其刑
    。
(三)本院爰審酌被告丁○○有上開前科，素行非佳，其犯罪之動
    機、目的在於貪圖不法利益、本案跨越境外之詐騙手法，可
    徵該詐騙集團有一定之規模，危害性甚高，所欲詐取之貨物
    價值分別達美金四十六萬九百元、二十一萬一千元，金額不
    斐，幸經追回失物，被害人所受之實際損害尚非重大，兼衡
    被告丁○○負責冒險出面提領貨物，可徵其在該集團中屬於
    較為次要之角色此一分工地位，暨其犯罪後猶否認犯行之態
    度等一切情狀，分別量處如主文所示之刑，以示懲儆。又被
    告係在96年4 月24日前為本案犯行，就犯罪事實（二）部分
    本院所判處之刑期未逾有期徒刑一年六月，符合中華民國九
    十六年罪犯減刑條例所定之減刑要件，爰依該條例第2 條第
    1 項第3 款之規定就此部分減其刑期二分之一。至犯罪事實
    （一）部分，雖所犯之行使偽造私文書罪非屬上開條例第3
    條第1 項第15款所列之罪，然因該部分所為亦成立詐欺取財
    罪，屬該款所列罪名之一，且本院所判處之刑期已逾有期徒
    刑一年六月，即不得依該條例減刑，附此敘明。準此，爰併
    依該條例第11條之規定，就犯罪事實（二）部分減後之刑與
    犯罪事實（一）部分不應減刑之罪之宣告刑，合併定其應執
    行之刑。
(四)至被告丁○○等人所偽造之香港花旗銀行擔保提貨書，雖係
    供渠等犯本罪所用之物，然並未扣案，且係於境外由香港警
    方扣得，為免將來執行困難，及用以追查其餘共犯，本院爰
    不予以宣告沒收，併此敘明。
、被告甲○○部分：
一、公訴意旨另以：被告甲○○（原名洪素芬）為上開金昇公司
    之實際負責人，而與被告丁○○及上開「陳金龍」、「董台
    生」、「姜永年」、「許耀坤」、「阿德」等人基於犯意聯
    絡而共同為前揭犯行。因認被告甲○○所為，亦係涉犯刑法
    第216 條、第210 條之行使偽造私文書罪，及同法第339 條
    第1 項之詐欺取財罪等語。
二、按犯罪事實應依證據認定之，無證據不得認定犯罪事實；又
    不能證明被告犯罪者，即應諭知無罪之判決，刑事訴訟法第
    154 條第2 項、第301 條第1 項分別定有明文。次按認定犯
    罪事實所憑之證據，雖不以直接證據為限，間接證據亦包括
    在內，然而無論直接證據或間接證據，其為訴訟上之證明，
    須於通常一般人均不致有所懷疑，而得確信其為真實之程度
    者，始得據為有罪之認定，倘其證明尚未達到此一程度，而
    有合理之懷疑存在時，即難遽採為不利被告之認定，最高法
    院88年度臺上字第954 號判決意旨可資參照。
三、本件公訴意旨認被告甲○○此部分涉犯上開行使偽造私文書
    罪及詐欺取財罪，除以前述被告丁○○部分證明本起詐騙案
    之證據資料外，並以證人癸○○、丁○○、乙○○、壬○○
    及丙○○等人之證述，及於96年2 月8 日在被告甲○○處所
    扣得包括金昇公司在內之虛設公司行號存摺四十一本、公司
    大小章一百零七個、統一發票、文件各一批等物為其主要論
    據。訊據被告甲○○固坦承前於金昇公司任職之事實，惟堅
    決否認有上開行使偽造私文書及詐欺取財之犯行，辯稱：伊
    早於94年7 月間因與丙○○鬧翻而離開金昇公司，與本案並
    無關連，後於其住處所扣得之金昇公司資料係朋友寄放等語
    。
四、經查：
(一)證人戊○○、壬○○、丙○○及乙○○等人雖均曾證稱被告
    甲○○為金昇公司實際負責人或實際負責金昇公司之業務財
    務等語，然渠等並未明確指出被告甲○○擔任實際負責人之
    期間。證人戊○○於本院審理中證稱其自民國95年後就很少
    去金昇公司，只有95年3 、4 月去一次等語（參見本院97年
    12月9 日審判筆錄第24頁），證人壬○○於本院審理中亦證
    稱其最後一次與金昇公司有所往來係在94年7 月間等語（參
    見上開本院審判筆錄第15頁）。又證人乙○○於偵查中證稱
    係丙○○邀其當金昇公司之人頭股東，金昇公司應係由丙○○與被告甲○○共同負責等語（參見上開偵查卷卷二第140
    頁），核與證人壬○○於偵查中所證係其介紹乙○○予丙○○當人頭開公司等語相符，另證人壬○○於偵查中更證稱金
    昇公司有需要時，係由丙○○通知伊，伊再通知子○○，由
    子○○帶戊○○至金昇公司簽名處理等語（參見上開偵查卷
    卷二第143 、144 頁），是由上開證人所述可知，當時金昇
    公司似由被告甲○○與丙○○所共同經營，則確有可能如被
    告甲○○所述發生兩人鬧翻之情事，且上開證人並無從證明
    95年3 、4 月間後，被告甲○○仍經營金昇公司之事實。再
    經本院當庭勘驗自被告甲○○住處所扣得之金昇公司臺灣企
    銀存摺、華南銀行存摺結果，臺灣企銀存摺內所列最後一筆
    交易日期94年9 月13日，華南銀行存摺內所列最後一筆交易
    日期則為94年11月7 日（參見本院98年3 月31日審判筆錄第
    5 頁），上開時間距離本案95年7 月間案發時，相距至少約
    有八個多月。按該二本存摺內頁均尚未用盡，且當時臺灣企
    銀帳戶內尚有餘額一萬一千二百十六元，華南銀行帳戶內則
    有餘額一千八百二十元，有該二本存摺扣案可稽，然嗣後被
    告甲○○所持該二本存摺竟均無登摺之交易紀錄，可徵被告
    甲○○使用該二本存摺應約莫至該時為止，是其所述在案發
    前即已離開金昇公司等情，衡情尚非無據。
(二)證人癸○○雖證稱於95年年中時，被告甲○○猶曾要求其繕
    打金昇公司部分之資料，然其所稱之年中是否係95年7 月後
    ，抑或係95年5 、6 月間，並無法確定，且所繕打之金昇公
    司資料是否與本案被害人宏通公司、群光公司有關，亦無進
    一步資料可資查證。又被告丁○○雖稱當時係被告甲○○面
    試伊進入金昇公司，然依前所述，其自承於93年間即已進入
    金昇公司，此或係被告甲○○在離開金昇公司前所為，且被
    告丁○○於警詢及偵查中關於本案部分，復均證稱係「阿德
    」（或「德哥」）、陳金龍交付伊提貨書至香港領貨，亦與
    被告甲○○無關，是證人癸○○及同案被告丁○○均無法證
    明本案95年7 月後被告甲○○仍與金昇公司有關，或被告甲○○曾參與與本案詐騙計畫甚明。
(三)再依證人庚○○、辛○○及蘇德棋所證，與宏通公司、群光
    公司接洽者僅為「陳金龍」、「董台生」、「姜永年」、「
    許耀坤」等人，並無女性，顯可排除被告甲○○在本案中有
    外在之行為分擔。且依前所述，亦無證據證明被告甲○○於
    95年7 月後之案發期間，仍實際負責經營金昇公司，其所涉
    虛設金昇公司等公司行號以開立不實統一發票方式幫助他人
    逃漏稅捐，或以該等虛設行號向金融機構不實貸款之犯罪態
    樣，復與本案商業詐欺及跨國交貨之詐騙模式，有所差異，
    是顯難僅因被告甲○○曾參與上開違反稅捐稽徵法犯行，及
    案發前曾參與經營金昇公司等情，即遽認其對於本案整體詐
    欺犯行亦有所知悉，並與「陳金龍」、「董台生」等人具有
    犯意聯絡，至為灼然。
五、綜上所述，本件依調查所得之證據，本院認對被告甲○○就
    本案整體詐欺犯行是否與被告丁○○等人具有犯意聯絡及行
    為分擔，認猶有合理之懷疑，尚未達有罪之確信，依「罪疑
    惟有利於被告」之原則，即應為有利於被告甲○○之認定。
    此外，復無其他足夠之積極證據可資證明被告甲○○確有公
    訴意旨所指之行使偽造私文書及詐欺取財犯行，揆諸前揭法
    條及判決意旨，不能證明被告甲○○此部分犯罪，自應就此
    部分諭知被告甲○○無罪之判決。
據上論斷，應依刑事訴訟法第299 條第1 項前段、第301 條第1
項，刑法第28條、第216 條、第210 條、第339 條第1 項、第55
條、第47條第1 項、第51條第5 款，刑法施行法第1 條之1 第1
項、第2 項前段，中華民國九十六年罪犯減刑條例第2 條第1 項
第3 款、第7 條、第11條。判決如主文。
本案經檢察官吳宗光到庭執行職務。
中    華    民    國    98    年    4     月    24    日
                  刑事第十三庭審判長法  官 李幼妃
                                    法  官 鄭燕璘
                                    法  官 張紹省
以上正本證明與原本無異。
如不服本判決應於送達後十日內向本院提出上訴狀。
                                    書記官 周雅玲
中    華    民    國    98    年    5     月    1     日
附錄本案論罪科刑法條全文：
中華民國刑法第216條
行使第二百十條至第二百十五條之文書者，依偽造、變造文書或
登載不實事項或使登載不實事項之規定處斷。
中華民國刑法第210條
偽造、變造私文書，足以生損害於公眾或他人者，處五年以下有
期徒刑。
中華民國刑法第220條第1項
在紙上或物品上之文字、符號、圖畫、照像，依習慣或特約，足
以為表示其用意之證明者，關於本章及本章以外各罪，以文書論
。
中華民國刑法第339條第1項
意圖為自己或第三人不法之所有，以詐術使人將本人或第三人之
物交付者，處五年以下有期徒刑、拘役或科或併科一千元以下罰
金。


司法院資訊處製作；財團法人民間司法改革基金會備份。
